最　高　行　政　法　院　判　決　　　　　　　　　九十一年度判字第二一四九號
　　再 審原 告　甲○○
　　再 審被 告　臺北市政府工務局
　　代　表　人　乙○○
右當事人間因違章建築事件，再審原告不服本院中華民國九十年九月二十一日九十年
度判字第一六九○號判決提起再審之訴。本院判決如左：
　　主  文
再審之訴駁回。
再審訴訟費用由再審原告負擔。
　　事  實
緣再審原告未經申請許可，擅自於所有坐落臺北市○○區○○路四段一三七號十二樓
之一屋頂，原有既存違建上，另行增建高約三公尺，面積約二十一平方公尺，鐵架造
之花架構造物，經再審被告派員實地勘查，認屬八十四年一月一日以後之新違章建築
，乃以八十七年十二月十八日北市工建字第八七三六一一八六○○號新違建拆除通知
單通知應執行拆除。再審原告不服，提起一再訴願，遞遭決定駁回，提起行政訴訟，
亦經本院九十年度判字第一六九○號判決予以駁回。再審原告主張原判決有行政訴訟
法第二百七十三條第一款之再審事由，對之提起再審之訴。茲摘兩造訴辯意旨如次
：
再審原告起訴意旨略謂：一、再審原告在所有坐落臺北市○○區○○路四段一三七號
十二樓之一屋頂上所搭建之花架為無壁體、無頂蓋，且透空率在三分之二以上，面積
在三十平方公尺以下，高度花架脊未超過三公尺，花架簷在二公尺以下，依建築法第
四條及第七條規定，既非建築物，更不是雜項工作物。故無需申請主管建築機關審查
許可並發給執照。二、按建築法第二十五條規定，建築物並不包括金屬等臨時性建材
搭建之無壁體、無蓋頂且透空率在三分之二以上的鐵造花架。工務局建築管理處查報
隊員林水木曾於八十七年四月十日勘查花架，認無違反建築法第二十五條情事，詎料
八十七年十二月十八日誤以花架為增建。再審原告在十二樓之一屋頂，即原有既存違
建上（房頂）另行增建第二層建築物，花架搭建在樓梯突出物牆壁，沿既存屋頂上方
十五公分平行斜度至花架簷離地二公尺以下，此有設計師勘驗後原既存違建金屬柱
結構圖可證。第一層違建房屋與第二層花架為一體結體設計，且僅有兩隻支柱均置入
在（六○年代產品用紅鋼磚）樓地板之地磚下。依建築設計理念研判非新建，但未被
採信。三、又臺北市政府駁回本案之基礎證物七十九年五月七日北市士建查字第○三
三○號函查報仁愛路四段十二樓時所附之照片，經查該照片非八十四年一月一日以後
拍攝，何能證明新建之第二層為應拆建築物且此建物為唯一照片證據是七十九年五月
七日地違建案中拍攝。但由七十九年五月七日至八十四年一月一日間，七十九年十
二月二十二日七十九年偵字第一九○七五號檢察署調出有花架之照片卻漏而未審。四
、原判決認定第一層為建築物（納房屋稅）第二層為非建築物（不須納房屋稅）。系
爭屋頂第二層鐵架造之花架，係再審原告所有之財產。依憲法第十五條及行政程序法
第一百七十四條之一，本案既經鈞院認定為非建築物（非房屋），即非依法應申請當
地主管建築機關之審查許可並發給執照方能建築之拘束。查臺北市政府為執行違章建
築處理辦法第三條第一項所定違章建築物之拆除命令，已逾越因違反建築法第二十五
條第一項前段、同法第八十六條第一款及同法第九十七條之二授權範圍，故不能用總
統（八十九年十二月二十七日華總一義字第八九○○三○五○五○號令）公布已失效
之臺北市政府為執行違章建築處理辦法所衍生所謂「臺北市政府當前取締違建措施」
無效之命令，去違法違憲拆除人民之財產。五、為此求為廢棄原判決，並撤銷原處分
及一再訴願決定等語。
再審被告答辯意旨略謂：按再審之訴為對確定之終局判決聲明不服之方法，須該終局
判決之本身有再審之事由時始得提起。而為免輕易動搖確定判決之效力，對於再審之
理由，行政訴訟法第二百七十三條明文加以限制，亦即逐一列舉訴訟程序或判決基礎
有重大瑕疵者凡十四款，定為得提起再審之訴之事由，以資限制。查再審原告主張：
「本案具有行政訴訟法第二百七十三條第一項第一款：『適用法規顯有錯誤』之再審
事由」云云，實乃再審原告自身對法令認知有誤而欲邀免責。準此，再審之訴不合法
，應予裁定駁回。又本案再審原告未經申請許可，擅自於所有坐落臺北市○○區○○
路四段一三七號十二樓之一屋頂，原有既存違建（屋頂花園）外，另行增建高約三公
尺，面積約二十一平方公尺，鐵架造有樑、柱，並定著於屋頂平台上之花架構造物，
經再審被告派員實地勘查，認屬八十四年一月一日以後之新違章建築，再審被告以八
十七年十二月十八日北市工建字第八七三六一一八六○○號新違建拆除通知單通知應
執行拆除，揆諸建築法第四條、第二十五條第一項前段、第八十六條第一款及違章建
築處理辦法第二條、第五條前段暨臺北市政府當前取締違建措施壹之一、貳之四之（
一）（二）規定，並無不合。訴願、再訴願決定、原判決遞予維持，均無違誤。再審
原告起訴主張均不足採，其訴為不合程序且無理由，請駁回再審原告之訴等語。
　　理  由
按當事人對於本院判決提起再審之訴，必須具有行政訴訟法第二百七十三條第一項所
列各款情形之一者，始得為之。而該條項第一款所謂「適用法規顯有錯誤者」，係指
原判決所適用之法規與該案應適用之現行法規相違背，或與解釋、判例有所牴觸者而
言。本件原判決係以：按「建築物非經申請直轄市、縣（市）（局）主管建築機關之
審查許可並發給執照，不得擅自建造或使用或拆除。．．．」「違反第二十五條之規
定者，依左列規定，分別處罰：一擅自建造者，處以建築物造價千分之五十以下罰鍰
，並勒令停工補辦手續；必要時得強制拆除其建築物。」分別為建築法第二十五條第
一項前段、第八十六條第一款所明訂。又內政部依建築法第九十七條之二授權訂定之
違章建築處理辦法第二條、第五條前段分別規定：「本辦法所稱之違章建築，為建築
法適用地區內，依法應申請當地主管建築機關之審查許可並發給執照方能建築，而擅
自建築之建築物。」「直轄市、縣（市）主管建築機關，應於接到違章建築查報人員
報告之日起五日內實施勘查，認定必須拆除者，應即拆除之。」又臺北市政府為執行
違章建築處理辦法第三條第一項所定違章建築之拆除，定有臺北市政府當前取締違建
措施，其中壹之一及貳之四之（一）（二）規定：「民國八十四年一月一日以後新產
生違反本市違建查報作業原則之違章建築，不論地區及違建規模大小，一律全部立即
查報拆除。」「民國八十三年十二月三十一日以前之既存違建，如無妨公共安全、公
共交通、公共衛生、都市景觀及都市計畫等，拍照列管，暫免查報。」「前款既存違
建，在原規模之修繕行為（含修建），拍照列管，暫免查報拆除。但若有新建、增建
、改建等情事，或加層、加高、擴大建築面積、增加樓地板面積者，則應以新違建查
報拆除。」本案原告（即再審原告，下同）未經申請許可，擅自於所有坐落臺北市○
○區○○路四段一三七號十二樓之一屋頂，原有既存違建外，另行增建高約三公尺，
面積約二十一平方公尺，鐵架造之花架構造物，經被告（即再審被告，下同）派員於
八十七年十二月十八日實地勘查，認屬八十四年一月一日以後之新違章建築，乃製作
現場略圖及拍照附原處分卷為證。被告遂以八十七年十二月十八日北市工建字第八七
三六一一八六○○號新違建拆除通知單通知應執行拆除。揆諸首揭法令規定，並無不
合。訴願、再訴願決定遞予維持，均無違誤。經查：（一）、違章建築為不動產，受
民法規定之保護，乃私權之效力。本案之鐵架構造物為違章建築，應予拆除，已如前
述，無民法規定之適用。（二）、本案違章建築係建於舊有之違章建築上之一層，其
高約三公尺，面積約二十一平方公尺，原處分記載甚明。再訴願決定事實欄記載於「
原有既存違建外，另行增建」，未特別指明為第二層之鐵架，仍無非指該新建之鐵架
。合原有違章建築而觀察，該新建之違章建築為第二層，並無混淆之處。（三）、本
案違章建築既建於舊有之違章建築上，所指其高約三公尺，自係指自勘查所在即舊有
違建之樓地板起算之高度而言。此與原告狀述其屋頂平台上之第一、二層違建，總計
三公尺高之情形正相吻合。原告指被告認定為本案第二層鐵架違建有三公尺高，加上
原有第一層違建即有五公尺高，顯有違誤云云，容屬誤會。（四）、查原告於訴願時
主張本案違建於被告六十九年十一月二十七日北市工建（一）字第五九九三二號函准
予備查違建自行改善一案時，已有其存在。台北市政府訴願決定以被告曾於七十九年
五月八日以北市工建查字第三三○六號函查報上址違建時所附照片，與本案勘查時所
拍照片兩相對照，顯示七十九年當時原違建上方並無第二層違建鐵架，而認原告所主
張第二層鐵架係六十九年搭蓋為不實，經核其論證尚無不合。原告所指七十九查報該
違建與本案違建材質、外型、長寬、面積、位置不同等情，並不能證明本案違建於當
時即已存在。（五）、原告雖提出設計師之鑑定報告，上載本案違建鐵架與原有第一
層違建為同時之結構設計，且構造物之建材皆為六○年代之產品，如磁磚、紅鋼磚、
原色拼接鋁料（非今日一體成型陽極處理之發色鋁料）、鑽泥板．．．等，今日早已
不再生產，以內外之建材判斷，應非民國八十年代增建云云，用以證明本案違建確係
於民國八十三年十二月三十一日前即已建築。但查本案建材為鐵架，自不能以上開磁
磚等建材，證明為六十年代所建。又查原告主張本案違建與第一層舊有違建為同時建
造，已於八十年七月起課房屋稅。依其於訴願時提出之違建設籍資料即台北市房屋現
值核定表，上載總層數：一層，構造種類：木石磚造。足見不包括本案違建（第二層
鐵架）部分。（六）、查原告係於舊有之違建上新建本案違建，並非修繕或修建舊有
違建之情形，其主張本案違建縱為事後增建，依台北市政府當前取締違建措施貳之四
之（四）規定：「前述二、三款修繕（含修建）行為，因情況特殊致面積擴大在三平
方公尺以內，或層高增加後其簷高在三公尺以下（脊高三．五公尺以下）者比照前二
款拍照列管、暫免查報。」亦不得予以拆除云云，尚有誤會。（七）、原告主張本案
違建已經被告所屬查報員林水木於八十七年四月十日勘查認無違法情事，又於八十七
年十二月十八日通知拆除，與新違建即報即於三日內拆除之規定不符等語。經查並無
本案違建被認定為不違法之證據，且查報或拆除違建之時限縱有違反，並非發生公務
員應否負責任之問題，違建並不因此變更性質，仍屬違建，應予查報拆除。原告指本
案違建查報因逾期而違法云云，並不可採等情為由，駁回再審原告在前訴訟程序之訴
，於法並無不合。再審原告以原判決有行政訴訟法第二百七十三條第一項第一款再審
事由，其主張如事實欄所載。然查再審原告主張之事實，業經原判決論述綦詳，系爭
鐵架造之花架構造物，屬八十四年一月一日以後之新違章建築，原處分通知應予拆除
，依法並無不合，其所提出設計師之鑑定報告不足證明為六十年代所建，再審原告仍
執陳詞一再爭執，委無足採。又建築法第八十六條第一款就建築物未經主管建築機關
之審查許可並發給執照而擅自建造者，必要時得強制拆除其建築物之規定，旨在實施
建築管理，以維護公共安全及增進市容觀瞻，為增進公共利益所必要，與憲法第十五
條保障人民財產權之規定並無牴觸。臺北市政府當前取締違建措施，對於新違建之查
報拆除，並未逾越建築法之授權範圍。另行政程序法第一百七十五條規定：「本法自
中華民國九十年一月一日施行。」本件原處分於八十七年十二月十八日作成，該法尚
未公布施行，並無適用之餘地，則原判決所引行政命令於行為時，均屬有效。再審原
告主張拆除其財產，違背憲法第十五條之規定；且據以執行拆除之行政命令，依行政
程序法第一百七十四條之一為無效之命令云云，無非係其一己法律上見解之歧異，殊
難認為原判決適用法規錯誤。綜上所述，本件再審之訴顯無再審理由，應予駁回。
據上論結，本件再審之訴為無理由，爰依行政訴訟法第二百七十八條第二項、第二百
八十一條、第九十八條第三項前段，判決如主文。
中　　華　　民　　國　　九十一　　　年　　　十一　　　月　　二十八　　　日
                    最 高 行 政 法 院  第 四 庭
                                審 判 長 法  官　　　廖　政　雄
                                         法  官      林　家　惠
                                         法  官　　　趙　永　康
                                         法  官　　　林　清　祥
                                         法  官　　　鍾　耀　光
右  正  本  證  明  與  原  本  無  異
　　　　　　　　　　　　　　　　　　　　 法院書記官　張　雅　琴
中　　華　　民　　國　　九十一　　　年　　　十一　　　月　　二十九　　　日
